---
title: "Santé humaine liée à l'obésité"
author: "Maëra Minique, Robert Dobbels, Arthur Baurain, Rohan Boulaki"
date: "`r Sys.Date()`"
format:
  html:
    code-fold: true
    code-tools: true
    toc: true
editor: visual
lang: fr
bibliography: bibliography/references.bib
---

<!--% Complétez l'entête en définissant un titre qui soit représentatif de votre travail. Indiquez aussi les noms des auteurs. -->

<!--# Dans les différentes sections, vous trouverez des indicateurs "...Vos XXX ici..." Vous devez bien sûr REMPLACER ces indicateurs par votre propre texte. Ne les laissez pas dans votre version finale du document. Vous devez travailler dans le même document (pas question de faire un document séparé par étudiant). Gérez les conflits éventuels. -->

```{r setup, include=FALSE}
# Ceci est nécessaire pour les tests SDD, ne pas utiliser dans un "vrai" projet
if (!"tools:tests" %in% search())
  source(here::here("tests/tools_tests.R"), attach(NULL, name = "tools:tests"))

# Configuration de l'environnement SciViews::R
SciViews::R("infer", lang = "fr")
```

# Introduction

<!--% Sur base de la bibliographie (lecture de l'article fourni et de vos propres recherches sur Internet), rédigez une introduction du sujet en 3 à 4 paragraphes. Cette introduction doit guider le lecteur vers votre but. Vous devez citer vos sources, c'est-à-dire qu’il faut indiquer au minimum la référence bibliographique fournie de manière correcte (inspirez-vous de ce qui est indiqué dans le bloc-notes, mais reformulez : un simple copier-coller de l'introduction du bloc-notes n'est PAS considéré comme l'exercice réalisé !) -->

<!--# Ce projet porte sur la santé humaine liée à l'obésité, à la façon de se nourrir et aux activités réalisées (plus ou moins sédentaire ou actif) ... Réalisez des recherches bibliographiques afin d'avoir une vision précise de la thématique. Existe-t-il des indicateurs calculables pour quantifier l'état de santé d'un individu, par exemple ? Naturellement, ces indicateurs doivent être calculables sur bases des variables mesurées dans votre jeu de données. Focalisez-vous donc sur ces variables-là. -->

Surpoids et l'obésité sont définies comme une accumulation excessive de graisee corporelle. Une étude réalisée en Belgique en 2014 par l'OMS à montré que l'IMC moyen chez les adultes de 18 à 64 ans était de 26,3. Cela nous indique donc que, en belgique, les adultes sont en moyenne en surpoid. Comme nous le savons, certains facteurs influencent (fortement ou moins fortement) l'IMC (sexe, âge, alimentation, ...). L'analyse ne s'arrête pas en 2014. .En effet, le taux d'obésité en Belgique (et autres pays) a augmenté ces dernières décénnies.

Différents indices (IMC, RTH, tour de taille/taille, ...) existent pour tenter de quantifier le niveau de surpoids des individus. Dans notre projet, nous considérerons ces différents indices afin de déterminer tout d'abord si nos individus observés sont en situation de surpoids, de sous-poids ou en encore de poids "idéal".

Différents facteurs peuvent être à l'origine de cette augmentation du taux d'obésité dans notre pays. @ORBi-3f278e47-adea-4351-9db3-409f47972be6 indique que la consommation de fast-food augmente au cours des années tout comme la consommation de viande jusque dans les années 80 tandis que la consommation de pomme de terre, de céréales et de lait diminue. Les consommations de fruits, de légumes et de sucre ont considérablement augmenté depuis 1980.

Les conséquentes d'un surpoids ou d'une obésité sont multiples sur la santé humaine. Selon l'OMS, une accumulation de graisse abdominale est associée à une augmentation de la pression artérielle et du risque d'hyperinsulinémie. Ce genre de problèmes peuvent mener à des maladies chroniques telles que le diabète de type 2 et les maladies cardiovasculaires. Ces soucis ne sont pas les seuls provoqués par une obésité, celle-ci peut également provoquer des troubles musculaires ou encore plus problématique, des cancers. Chez les individus jeunes (enfants), une obésité augmente le risque d'une mort prématurée et une possible limitation fonctionnelle lors de l'âge adulte.

[@lebacq2015]

# But

<!--% Formulez ici de façon concise et précise votre question de recherche en 1 à 2 phrases. -->

Cette étude porte à mesurer et comparer les différentes facteurs qui sont liée directement ou pas à l'obésité et si elles affectent ce problème positivement ou négativement.

# Matériel et méthodes

<!--% Cette section doit comprendre une explication technique sur les mesures effectuées et sur le protocole relatif à l'acquisition des données en 3 à 4 paragraphes. Vous ajouterez aussi un paragraphe qui détaille les outils logiciels et statistiques utilisés (logiciels et versions des logiciels). Un simple copier-coller du matériel et méthodes du bloc-notes ne sera PAS considéré comme acceptable. -->

#Les données ont été collectées par un groupe d'une trentaine d'expérimentateurs qui se sont réparti le travail. Le choix des mesures à réaliser a fait l'objet d'un consensus au sein du groupe par l'élaboration d'un dictionnaire des données commun. Les mesures sujettes à variation (la masse plus particulièrement) ont fait l'objet d'une intercalibration. Ces données sont pseudonymisées afin de respecter l'anonymat des sujets étudiés en respect du RGPD (règlement général de la protection des données, règlement d'application en Europe).#

Cette étude porte sur l'analyse de différentes variables liée ou pas à l'obésité, elle a été réalisé par un groupe d'une trentaines d'expérimentateurs qui ont interrogés et mesurer 144 personnes totales sur plusieurs variables. Pour les mesures de la masse, une intercalibration à été effectué au préalable, via l'utilisation d'une balance commune. Les mesures de taille etc... ont été considéré comme assez précise avec des instruments de mesure personelles. Le reste des mesures sont des simples questions posées aux individus

La description des données et les tests statistiques sont réalisés dans la SciViews Box 2024 en utilisant [Saturn Cloud](https://saturncloud.io) (Linux) avec le [logiciel R](https://www.r-project.org) (R version 4.3.0 (2023-04-21) \-- "Already Tomorrow").

# Résultats

## Description des données

<!--% Extrayez les quelques éléments les plus pertinents (3 à 5) de votre document `human_notebook.qmd` pour décrire les données de manière cohérente par rapport au but. Reprenez les interprétations en les reformulant de manière concise pour former un texte qui se lit en continu (donc un texte plus construit que ce que vous avez indiqué dans le bloc-notes). -->

<!--# N'oubliez pas que ce document doit pouvoir compiler indépendamment du reste. Cela implique que vous ajoutiez un chunk d'importation des données et que vous recalculiez tout ce qui doit l'être... Par contre, un simple copier-coller de toute la partie résultats du bloc-notes ne sera pas considéré comme un travail réalisé : vous devez sélectionner, et éventuellement remanier un peu le code, pour ne conserver que ce qui est utile ici. -->

# Importation des données :

```{r importation}
biometry <- readRDS("~/workspace/A07Ga_24M_human-a-l-ed/data/biometry.rds")

```

### Analyse graphique :

Afin de comprendre les éléments étudiés qui pourraient influencer l'obésité, nous avons réalisé plusieurs études graphiques et/ou tableaux permettant de mettre en lien une cause et éventuellement une conséquence sur l'obésité (direct ou indirect).

Voici quelques uns des graphiques/ tableaux nous semblant les plus pertinents pour notre étude :

#### Etude de la masse et de la façon dont elle est influencée par l'âge des individus :

```{r student4}
## Recodage de biometry$age en biometry$age_rec
biometry$age_rec <- cut(biometry$age,
  include.lowest = TRUE,
  right = FALSE,
  dig.lab = 4,
  breaks = c(18, 40, 60, 80)
)
  
  ## Recodage de biometry$masse en biometry$masse_rec
biometry$masse_rec <- cut(biometry$masse,
  include.lowest = TRUE,
  right = FALSE,
  dig.lab = 4,
  breaks = c(40, 50, 60, 70, 80, 90, 100, 120, 130)
)

chart(biometry, ~ masse) +
    geom_histogram(bins = 20)+
  ylab("Effectifs")

   biometry_tab <- table(masse = biometry$masse_rec ,age =  biometry$age_rec)
   tabularise(biometry_tab)
```

#### Etude de l'influence de la prise de sucre sur la masse :

```{r student3}
chart(biometry, ~ masse %fill=% sucre )+
  geom_histogram(bins=20)
biogenre <- ssummarise(sgroup_by(biometry, sucre,genre),
  "n"       = fn(masse),
  "poids moyen"=fmean(masse)
  )
tabularise(biogenre)
```

### Calcul et analyse de différents indices :

En supplément des graphiques/tableaux réalisés, nous avons également calculé différents indices nous permettant potentiellement de faire des liens entre différentes habitudes/modes de vie et l'obésité.

#### L'IMC :

```{r indice3}
# Calcul de la ou des variables reprenant l'indice sous forme numérique (et facteur)
biometry$imc <- biometry$masse_corr / ((biometry$taille/100) ^ 2)
```

```{r plot_indice3}
# Graphique ou tableau utilisant l'indice calculé.
chart(biometry, ~imc %fill=% genre)+
  geom_histogram()+
  geom_vline(xintercept = c(18.5, 25, 30), linetype = "dashed", color = "red")  +
  annotate("text", x = 18.5, y = Inf, label = "Sous-poids",hjust = 1.1,vjust = 1.5)+
  annotate("text", x = 25, y = Inf, label = "Poids normal",hjust = 1.2,vjust = 1.5) +
  annotate("text", x = 30, y = Inf, label = "Surpoids",hjust = 1.2,vjust = 1.5) +
  annotate("text", x = 30, y = Inf, label = "obesité",hjust = -0.2,vjust = 1.5)+
  labs(title = "Distribution de l'IMC", x = "IMC", y = "Effectifs")
```

#### RTH :

```{r indice4}
# Calcul de la ou des variables reprenant l'indice sous forme numérique (et facteur)
biometry$rth <- biometry$tour_taille/biometry$tour_hanche 
```

```{r plot_indice4}
# Graphique ou tableau utilisant l'indice calculé.

biometry_H <- sfilter(biometry, genre == "H")

chart(biometry_H, ~rth) +
  geom_histogram(bins = 25, color = "red") +
ylab("Effectifs") +
geom_vline(xintercept = 0.95, color = "yellow", size = 1.5)+
  labs(title = "Effectifs des ratios tour de taille tour de hanche chez les hommes") +
  annotate("text", x = 0.95, y = Inf, label = "normal",hjust = 3.5,vjust = 1.5) +
  annotate("text", x = 0.95, y = Inf, label = "Hausse du risque",hjust = -0.4,vjust = 1.5)

biometry_H <- smutate(biometry_H, rth_levels = case_when(rth >= 0.95 ~ "Hausse du risque", 
  rth < 0.95 ~ "normal"))


biometry_F <- sfilter(biometry, genre == "F")

chart(biometry_F, ~rth) +
  geom_histogram(bins = 25, color = "red") +
  ylab("Effectifs") +
geom_vline(xintercept = 0.85, color = "yellow", size = 1.5)+
  labs(title = "Effectifs des ratios tour de taille tour de hanche chez les femmes") +
  annotate("text", x = 0.85, y = Inf, label = "normal",hjust = 3.5,vjust = 1.5) +
  annotate("text", x = 0.85, y = Inf, label = "Hausse du risque",hjust = -0.5,vjust = 1.5)

biometry_F <- smutate(biometry_F, rth_levels = case_when(rth >= 0.85 ~ "Hausse du risque", 
  rth < 0.85 ~ "normal"))
```

#### Poids idéal :

```{r indice2}
# Calcul de la ou des variables reprenant l'indice sous forme numérique (et facteur)
# Formule de Lorentz avec correction basée sur la morphologie osseuse
biometry$poids_ideal <- (biometry$taille - 100 + 6 * biometry$tour_poignet)/2
biometry$poids_ideal
```

```{r plot_indice2}
# Graphique ou tableau utilisant l'indice calculé.
give_n <- function(x)
  c(y = max(x) * 1.1, label = length(x)) 

ggplot(biometry, aes(x = genre, y = poids_ideal, fill = genre)) +
  geom_boxplot(na.rm = TRUE) +
  scale_fill_manual(values = c("#00AFBB", "#FFC0CB")) + stat_summary(fun.data = give_n, geom = "text", hjust = 0.5, na.rm = TRUE) + labs(y = "Poids idéal", x = "Genre")
```

### Interprétations de nos analyses :

Nous observons que différents facteurs influencent la masse de nos individus et par conséquent, le fait qu'ils soient obèses ou non.

Premièrement, nous ne constatons pas de lien direct entre l'âge de l'individu et sa masse dans notre analyse. Cependant, le nombre d'observations dans chaque classe d'âge n'est pas égals (peu d'observations entre 60 et 80 ans). Cela pourrait influencer nos résultats et potentiellement les fausser.

Deuxièmement, nous avons analysé l'effet potentiel de la prise de sucre sur la masse de nos individus. Notre analyse nous montrent que il n'y a pas de lien direct entre la prise de sucre et la masse en moyenne. Cependant, nous observons malgré tout des exceptions, en effet, la plupart des individus au dessus de 100 kg consomment souvent du sucre.

Ensuite, nous avons décidé d'analysé l'IMC en fonction du sexe de l'individu. Nos observations nous montrent que cet indice n'est pas significativement différent entre les hommes et les femmes. L'IMC pourrait donc être une bonne façon d'analyser de manière générale (sans prendre en compte le sexe), la masse et les facteurs l'affectant.

Par la suite, nous avons créé un deuxième indice, le rapport entre tour de taille et tour de hanche (rth). Par convention, les conditions entre hommes et femmes du rth décrivant l'état des individus sont différentes. Nous pouvons constater, via nos graphiques, que les femmes ont une plus grande tendance a être à haut risque d'obésité que les hommes.

Pour finir, nous nous sommes penchés sur l'indice concernant le poids idéal. On remarque que le poids idéal des hommes est généralement supérieur à celui des femmes. Cette observation pourra expliquer une éventuelle supériorité de la masse des hommes par rapport aux femmes et donc une corrélation entre la masse et le sexe dans nos tests.

NB : Attention que le nombre d'observations dans les différentes catégories est différent et que cela pourra influencer nos résultats et peut être les fausser.

## Tests d'hypothèses

<!--% Sélectionnez les 4 tests d'hypothèses les plus pertinents depuis `human_notebook.qmd`, ainsi bien sûr que les calculs des indices nécessaires que vous placerez juste au-dessus de vos tests. Ces tests doivent répondre à votre question de recherche (le but). Reformulez les interprétations pour former un texte qui se lit en continu. -->

#### Intolérences

```{r test hypothèse 1}
anova(anova_lactose_gluten<-lm(data=biometry, masse_corr ~ intolerance_lactose*intolerance_gluten))
```

Pour les différents cas, on ne peut pas conclure que l'on puisse rejeter H_0 au seuil α de 5% (p \> α) donc on ne peut pas conclure qu'il y aie d'effet significatif de l'intolérence sur la masse au seuil α de 5% à la fois en fonction de l'intolérence au lactose (F = 0.0482, ddl = 1 et 140, valeur p = 0.8265) et de l'intolérance au gluten (F = 2.6189, ddl = 1 et 140, valeur p = 0.1078).

#### RTH

```{r calcul 2}
biometry$rth <- biometry$tour_taille/biometry$tour_hanche
```

```{r plot_chi2_2}
biometry_H<-smutate(biometry_H,biometry_H$imc <- biometry_H$masse_corr / ((biometry_H$taille/100) ^ 2))
biometry_H<-smutate(biometry_H, imc_levels = case_when(
  imc<18.5 ~ "sous-poids",
  imc>=18.5 & imc< 25 ~ "poids normal",
  imc>=25 & imc<30~"surpoids",
  imc>=30~"obesité"
))
biometry_F<-smutate(biometry_F,
  biometry_F$imc <- biometry_F$masse_corr /((biometry_F$taille/100) ^ 2))
biometry_F<-smutate(biometry_F, imc_levels = case_when(
  imc<18.5 ~ "sous-poids",
  imc>=18.5 & imc< 25 ~ "poids normal",
  imc>=25 & imc<30~"surpoids",
  imc>=30~"obesité"
))
table_F<-table(IMC_F=biometry_F$imc_levels,rth_Femme=biometry_F$rth_levels)
tabularise(table_F)
table_H<-table(IMC_H=biometry_H$imc_levels,rth_Homme=biometry_H$rth_levels)
tabularise(table_H)
```

```{r test hypothèse 2}
chisq.test(table_H)
chisq.test(table_F)
```

Nous pouvons rejeter H_0 au seuil alpha de 5% pour les femmes (x\^2 = 12.147, df = 3, p = 0.006897) et les hommes (x\^2=15.7, df = 3, p = 0.001307) donc le RTH est bien dépendant des catégories de l'IMC.

#### Etude de la consommation de fast-food en fonction de l'âge

```{r plot_anova1_1}
chart(data = biometry, fast_food ~ age_rec) +
  geom_violin() +
  geom_jitter(width = 0.05, alpha = 0.5) +
  stat_summary(geom = "point", fun = "mean", color = "blue", size = 3)
```

```{r test_anova1_1}
	
bartlett.test(data = biometry, fast_food ~ age_rec)

biometry_anova_age_rec <- lm(data = biometry, fast_food ~ age_rec)
anova(biometry_anova_age_rec) %>.%
  tabularise(.)
```

Ce test anova un facteur a pour but de déterminer s'il y a une différence significative entre la fréquence de prise de fast-food chez les individus dans différentes tranches d'âge.

Au seuil alpha de 5%, nous pouvons rejeter Ho et par conséquent dire qu'il y a bel et bien une différence significative à observer. (ddl = 2, Fobs = 7.18, p-value = 0.00108)

En effet, la prise de fast-food augmente en allant des individus âgés de 60-80 ans aux individus âgés de 18-40 ans.

Cela a son importence car on pourrait éventuellemnt (dans l'hypothèse) voir un impact sur les cas d'obésités dans les différentes tranches d'âges.

#### Etude de l'imapct du genre sur l'IMC

```{r plot_t_2}
chart(biometry, imc ~ genre) +
  geom_boxplot()

biometry %>.%
  group_by(., genre) %>.% 
  summarise(.,
    mean = mean(imc, na.rm = TRUE),
    var  = var(imc, na.rm = TRUE),
    n = n()) -> imc_tab 

imc_tab
```

```{r test_t_2}
t.test(data = biometry, imc ~ genre,
  alternative = "two.sided", conf.level = 0.95, var.equal = FALSE)
```

Ce test a pour but de déterminer si une différence significative est observée entre les moyennes d'IMC des deux genres.

Nous avons ici effectué un test de Welch car nos variances ne sont pas égales entre les deux groupes d'individus.

Au seuil alpha de 5%, nous pouvons dire que nous ne rejetons pas H0 et que par conséquent il n'y a probablement pas de différence significative d'IMC entre les deux genres. (df = 140.04, t = 0.33563, p-value = 0.7377)

Cela est interessant car nous aurions pu penser que le fait d'être une femme ou un homme donne des prédispositions à être en surpoids par exemple.

# Discussion et conclusions

<!--% Reprenez les résultats obtenus, discutez-les d'un point de vue biologique en 4 à 5 paragraphes et concluez votre travail. Vous pouvez les mettre également en relation avec vos recherches bibliographiques dans cette section. -->

Dans cette étude, plusieurs recherches de potentielles "causes" d'obésité ont été faites. Nous avons en effet traité de plusieurs des données qui étaient à notre disposition tout en restant impartiaux sur d'éventuelles erreurs pouvant être dûes à un manque d'informations sur les individus ou même un manque d'individus simplement.

Tout d'abord, nous avons découvert que plusieurs paramètres pourraient influencer l'obésité. La prise de sucre, par exemple, n'influence pas directement l'obésité mais peut malgré tout en être un facteur aggravant. En effet, nous avons remarqué que les personnes de 100 kg ou plus consomment régulièrement du sucre.

Ensuite, nous avons remarqué que certains facteurs qui, selon nous, pourraient influencer l'obésité ne l'affectaient en aucun cas (au vu des résultats de nos études). L'âge ou encore le genre des individus en font parties. Le genre des individus n'influence en effet pas significativement l'IMC. Cependant, via notre indice nommé rth nous avons conclu que les femmes étaient a plus haut risque d'obésité que les hommes (cela ne signifie pas qu'elles le sont). De plus, le poids idéal des hommes a été, en moyenne, calculé comme plus élevé que celui des femmes ce qui pourrait aussi expliqué que les hommes et globalement une masse plus élevée que les femmes. Pour poursuivre, nous avons observé que la consommation de fast-food différait avec l'âge des individus. Celle-ci augmente des 60-80 ans aux 18-40 ans. Bien qu'aucune différence significative n'a été observée en ce qui concerne la masse de ces classes d'âges, il est possible que la prise de fast-food initie un plus haut risque d'obésité chez les individus plus jeunes dans le futur.

Pour conclure, nous pouvons dire que les différents tests que nous avons réalisés avaient pour but de tester des "préjugés" en ce qui concerne l'obésité et ses facteurs aggravants. Nos conclusions sont que, oui, certains de ces facteurs sont liés directement à l'obésité mais également que d'autres que nous pensions l'être ne le sont pas directement.

Finalement, une dernière chose à dire serait qu'il faut toujours se méfier des résultats obtenus dans cette étude car nos relevés ne sont pas idéals. En effet, certains groupes d'individus n'ont pas un effectif équivalent (genre, âge, ...). Cela peut donc potentiellement fausser nos résultats et donc biaiser notre étude.

<!--# Important : ce document doit compiler SANS ERREURS avec le bouton 'Rendu' sinon le travail sera sanctionné lourdement. La compilation du document Quarto est maintenant considérée comme acquise. -->

# Référence

<!--% N'indiquez rien ci-dessous. Quarto se chargera de rajouter vos références bibliographiques automatiquement. -->
