---
title: "Santé humaine liée à l'obésité (bloc-notes)"
author: "Robert Dobbels, Arthur Baurain, Rohan Boulaki, Maëra Minique"
date: "`r Sys.Date()`"
format:
  html:
    code-fold: true
    code-tools: true
    toc: true
editor: visual
lang: fr
bibliography: bibliography/references.bib
---

<!--# Dans les différentes sections, vous trouverez des indicateurs "...Vos XXX ici..." Vous devez bien sûr REMPLACER ces indicateurs par votre propre texte. Ne les laissez pas dans votre version finale du document. Vous devez travailler dans le même document (pas question de faire un document séparé par étudiant). Gérez les conflits éventuels. -->

```{r setup, include=FALSE}
# Ceci est nécessaire pour les tests SDD, ne pas utiliser dans un "vrai" projet
if (!"tools:tests" %in% search())
  source(here::here("tests/tools_tests.R"), attach(NULL, name = "tools:tests"))

# Configuration de l'environnement SciViews::R
SciViews::R("infer","model", lang = "fr")
```

# Introduction et but

Au cours des dernières décennies, la santé humaine a connu un déclin alarmant dans de nombreuses régions du monde. L'obésité est l'un des principaux facteurs contribuant à cette tendance inquiétante, car elle peut entraîner un large éventail de problèmes de santé, notamment des maladies cardiovasculaires, des accidents vasculaires cérébraux, des cancers, des troubles musculo-squelettiques et des troubles mentaux. En outre, l'obésité est souvent associée à un mode de vie sédentaire et à une alimentation malsaine, qui peuvent également avoir des effets négatifs sur la santé.

@lebacq2015 a étudié différents indices permettant de quantifier, entre autres, l'obésité des personnes. Notre but est de tester quelques-uns de ces indices sur un échantillon de la population du Hainaut âgée de 18 ans ou plus, et d'établir des liens avec le mode de vie ou l'alimentation.

# Matériel et méthodes

Les données ont été collectées par un groupe d'une trentaine d'expérimentateurs qui se sont réparti le travail. Le choix des mesures à réaliser a fait l'objet d'un consensus au sein du groupe par l'élaboration d'un dictionnaire des données commun. Les mesures sujettes à variation (la masse plus particulièrement) ont fait l'objet d'une intercalibration. Ces données sont pseudonymisées afin de respecter l'anonymat des sujets étudiés en respect du RGPD (règlement général de la protection des données, règlement d'application en Europe).

La description des données et les tests statistiques sont réalisés dans la SciViews Box 2024 en utilisant [Saturn Cloud](https://saturncloud.io) (Linux) avec le [logiciel R](https://www.r-project.org) (`r R.version.string`).

# Résultats

## Description des données

<!--% Ajoutez un chunk d'importation des données à partir de vos données remaniées dans `data/biometry.rds`. Inspirez-vous de vos projets individuels pour écrire correctement ces chunks. -->

```{r importation}
biometry <- readRDS("~/workspace/A07Ga_24M_human-a-l-ed/data/biometry.rds")

```

...Votre chunk d'importation ici...

<!--% Ensuite vous décrirez graphiquement (avec `chart()`) et numériquement (tableaux avec `tabularise()`, `skimr::skim()`, etc.) vos données. Chaque étudiant ajoute deux éléments descriptifs pertinents. -->

### Description par l'étudiant 1

```{r student1}
chart(biometry, tour_taille ~ masse_corr  )+
  geom_point()+
   geom_smooth(method = "lm", se = FALSE) 
 

biometry %>.%
   smutate(.,bmi = masse_corr/(taille/100)^2,bmi_cat = case_when(
  bmi < 18.5 ~ "underweight",
  bmi >= 18.5 & bmi < 25 ~ "normal weight",
  bmi >= 25 & bmi < 30 ~ "overweight",
  bmi >= 30 ~ "obese"),
     bmi_cat = factor(bmi_cat,
                 levels = c("underweight", "normal weight", "overweight", "obese"),
                 ordered = TRUE) ) %>.%
   sselect(.,tour_taille,masse_corr,bmi_cat)%>.%
   sgroup_by(., bmi_cat) %>.%
   ssummarise(.,
    mean_ttaille = mean(tour_taille),
     mean_masse = mean(masse_corr),
     corr_masse_taille = mean(tour_taille)/mean(masse_corr)) -> bio_bmi
 
 tabularise(bio_bmi)
```

...Vos deux descriptions ici...

le graphique montre une augmentation linéaire du tour de taille par rapport au la masse de l'individu

Le remaniement de données nous conforte dans cette idées en montrant une augmentation de la moyenne du poid et du tour de taille en corrélation avec l'augmentation de la classe du bmi. De plus en regardant le ratio des deux moyennes on voit que celui reste assez similaire entre les catégories de poids normal, surpoids et obésité nous réconfortant dans cette idée d'augmentation linéaire du tour de taille par rapport à l'augmentation du poids. Malgré une divergence plus importante par rapport à ce ratio chez les personnes soucharge pondérale qui est probablement à une limite naturelle dù à la taille de l'os

en conclusion, nos pouvons dire que la prise de poids et l'augmentation de la taille suivent une augmentation linéaire

### Description par l'étudiant 2

```{r student2}
chart(biometry, ~ activite_physique %fill=% sucre) + geom_histogram(bins = 10)

sselect(biometry, activite_physique , sucre) -> biometry_sucre
tabularise(biometry_sucre)
```

...Vos deux descriptions ici...

On voit que la consommation de sucre diminue avec la réalisation d'activité physique qui augmente (avec une certaine rémanence pour les consommateurs de plus grande quantité de sucre).

### Description par l'étudiant 3

```{r student3}
chart(biometry, ~ masse %fill=% sucre )+
  geom_histogram(bins=20)
biogenre <- ssummarise(sgroup_by(biometry, sucre,genre),
  "n"       = fn(masse),
  "poids moyen"=fmean(masse)
  )
tabularise(biogenre)
```

...Vos deux descriptions ici...

-   Les personnes en poids élevé extreme mangent tous souvent du sucre.

-   Les différentes alimentation en sucre ne montre pas de différence de poids en moyenne.

-   Il n'y a pas assez d'individus qui ne mangent jamais du sucre pour tirer des conclusions.

### Description par l'étudiant 4

```{r student4}
## Recodage de biometry$age en biometry$age_rec
biometry$age_rec <- cut(biometry$age,
  include.lowest = TRUE,
  right = FALSE,
  dig.lab = 4,
  breaks = c(18, 40, 60, 80)
)
  
  ## Recodage de biometry$masse en biometry$masse_rec
biometry$masse_rec <- cut(biometry$masse,
  include.lowest = TRUE,
  right = FALSE,
  dig.lab = 4,
  breaks = c(40, 50, 60, 70, 80, 90, 100, 120, 130)
)

chart(biometry, ~ masse) +
    geom_histogram(bins = 20)+
  ylab("Effectifs")

   biometry_tab <- table(masse = biometry$masse_rec ,age =  biometry$age_rec)
   tabularise(biometry_tab)
```

...Vos deux descriptions ici...

-   Le graphique nous montre deux pics d'effectifs entre 60 et 80 kg et 80 et 100 kg. Peu de personnes se trouvent aux extrêmes (40-45 kg et 95-130 kg ou plus).

-   On remarque sur le tableau que la majorité des 18-40 ans on une masse oscillant entre 60 et 90 kg. une quinzaine se retrouve aussi entre 50 et 60 kg. Les 40-60 ans sont principalement répartis entre les 60 et 100 kg mais nous en retrouvons aussi entre 100 et 120 kg. Nous remarquons que peu de nos observations concernent les 60-80 ans. Malgré tout, les peu de cas étudiés dans cette tranche se retrouvent dans les 60-70 kg mais aussi de 80 à 120 kg.

-   Le tableau nous confirme que peu de nos observations se trouvent dans les extrêmes (40-50 et 120-130 kg)

-   Via ces observations, nous ne pouvons pas vraiment conclure à propos d'une éventuelle corrélation entre âge et masse. Cela est dû au fait que le nombre d'observations dans les différentes classes d'âge n'est pas équilibré et donc difficile à comparer.

## Calcul d'indices

<!--% Calculez au moins quatre indices (un par étudiant) en vous basant sur la littérature et en relation avec votre question de recherche. Décrivez chaque indice avec une formule mathématique en LaTeX. Calculez une nouvelle variable dans votre tableau pour cet indice sur base de la formule mathématique. Si cela est pertinent, définissez aussi une variable facteur qui qualifie l'état de bonne santé selon une échelle qualitative. -->

<!--# N'hésitez pas à associer un graphique ou un tableau utiles pour visualiser/décrire vos indices calculés. -->

### Indice 1

<!--% Description et formule ci-dessous. -->

```{r indice1}
# Calcul de la ou des variables reprenant l'indice sous forme numérique (et facteur)
biometry$lbm <- ifelse(biometry$genre == "H",
  0.407*biometry$masse_corr+0.267*biometry$taille-19.2,
  0.252*biometry$masse_corr+0.473*biometry$taille-48.3)
```

<!--% Graphique ou tableau utilisant l'indice calculé.-->

```{r plot_indice1}
# Graphique ou tableau utilisant l'indice calculé.
a <- chart(biometry,~lbm %fill=% genre )+
  geom_histogram(bin=30)+
  ylim(0,15)+
  xlim(30,120)

b <- chart(biometry,~ masse %fill=% genre )+
  geom_histogram(bin = 30)+
  ylim(0,15)+
  xlim(30,120)

combine_charts(list(a,b))

```

<!--% Interprétation en quelques points du graphique ou tableau. -->

-   ...

-   ...

-   ...

### Indice 2

<!--% Description et formule ci-dessous. -->

```{r indice2}
# Calcul de la ou des variables reprenant l'indice sous forme numérique (et facteur)
# Formule de Lorentz avec correction basée sur la morphologie osseuse
biometry$poids_ideal <- (biometry$taille - 100 + 6 * biometry$tour_poignet)/2
biometry$poids_ideal
```

<!--% Graphique ou tableau utilisant l'indice calculé.-->

```{r plot_indice2}
# Graphique ou tableau utilisant l'indice calculé.
give_n <- function(x)
  c(y = max(x) * 1.1, label = length(x)) 

ggplot(biometry, aes(x = genre, y = poids_ideal, fill = genre)) +
  geom_boxplot(na.rm = TRUE) +
  scale_fill_manual(values = c("#00AFBB", "#FFC0CB")) + stat_summary(fun.data = give_n, geom = "text", hjust = 0.5, na.rm = TRUE) + labs(y = "Poids idéal", x = "Genre")
```

<!--% Interprétation en quelques points du graphique ou tableau. -->

-   Le poids idéal (métrique calculée) des hommes est supérieur à celui des femmes

-   Nous avons quelques valeurs extrêmes chez les hommes de façon générale

-   La dispersion des valeurs centrales est plus importante chez les femmes que chez les hommes dans notre échantillonage

### Indice 3

<!--% Description et formule ci-dessous. -->

```{r indice3}
# Calcul de la ou des variables reprenant l'indice sous forme numérique (et facteur)
biometry$imc <- biometry$masse_corr / ((biometry$taille/100) ^ 2)
```

<!--% Graphique ou tableau utilisant l'indice calculé.-->

```{r plot_indice3}
# Graphique ou tableau utilisant l'indice calculé.
chart(biometry, ~imc %fill=% genre)+
  geom_histogram()+
  geom_vline(xintercept = c(18.5, 25, 30), linetype = "dashed", color = "red")  +
  annotate("text", x = 18.5, y = Inf, label = "Sous-poids",hjust = 1.1,vjust = 1.5)+
  annotate("text", x = 25, y = Inf, label = "Poids normal",hjust = 1.2,vjust = 1.5) +
  annotate("text", x = 30, y = Inf, label = "Surpoids",hjust = 1.2,vjust = 1.5) +
  annotate("text", x = 30, y = Inf, label = "obesité",hjust = -0.2,vjust = 1.5)+
  labs(title = "Distribution de l'IMC", x = "IMC", y = "Effectifs")
```

<!--% Interprétation en quelques points du graphique ou tableau. -->

-   L'IMC n'est pas significativement différent entre homme et femme car il prend en compte la taille qui est en moyenne plus élevé chez les homme, ceci compense pour la moyenne du poids des hommes étant plus élevé que chez les femmes.

-   La majorité des personnes étudiés se trouvent dans la catégorie Poids normal ou Surpoids.

-   Ce graphique est asymétrique car il y a plus de personnes à l'extrême du coté droit.

### Indice 4

<!--% Description et formule ci-dessous. -->

```{r indice4}
# Calcul de la ou des variables reprenant l'indice sous forme numérique (et facteur)
biometry$rth <- biometry$tour_taille/biometry$tour_hanche 
```

<!--% Graphique ou tableau utilisant l'indice calculé.-->

```{r plot_indice4}
# Graphique ou tableau utilisant l'indice calculé.

biometry_H <- sfilter(biometry, genre == "H")

chart(biometry_H, ~rth) +
  geom_histogram(bins = 25, color = "red") +
ylab("Effectifs") +
geom_vline(xintercept = 0.95, color = "yellow", size = 1.5)+
  labs(title = "Effectifs des ratios tour de taille tour de hanche chez les hommes") +
  annotate("text", x = 0.95, y = Inf, label = "normal",hjust = 3.5,vjust = 1.5) +
  annotate("text", x = 0.95, y = Inf, label = "Hausse du risque",hjust = -0.4,vjust = 1.5)

biometry_H <- smutate(biometry_H, rth_levels = case_when(rth >= 0.95 ~ "Hausse du risque", 
  rth < 0.95 ~ "normal"))


biometry_F <- sfilter(biometry, genre == "F")

chart(biometry_F, ~rth) +
  geom_histogram(bins = 25, color = "red") +
  ylab("Effectifs") +
geom_vline(xintercept = 0.85, color = "yellow", size = 1.5)+
  labs(title = "Effectifs des ratios tour de taille tour de hanche chez les femmes") +
  annotate("text", x = 0.85, y = Inf, label = "normal",hjust = 3.5,vjust = 1.5) +
  annotate("text", x = 0.85, y = Inf, label = "Hausse du risque",hjust = -0.5,vjust = 1.5)

biometry_F <- smutate(biometry_F, rth_levels = case_when(rth >= 0.85 ~ "Hausse du risque", 
  rth < 0.85 ~ "normal"))


```

<!--% Interprétation en quelques points du graphique ou tableau. -->

-   Chez les hommes, on observe que moins de 50% d'entre-eux sont à haut risque d'obésité si l'on regarder leur rapport rth. La majorité de nos observations chez les hommes sont donc "normales"

<!-- -->

-   Chez les femmes, la tendance n'est pas la même. En nous basant sur le ratio rth, nous nous rapprochons un peu plus du 50-50 entre les individus observés normaux et à haut risque d'obésité.

-   Nous pouvons émettre l'hypothèse que les femmes on est ratio rth plus élevé que les hommes en règle générale et que cela amènerait à un constat d'une plus grande tendance à l'obésité chez les femmes que chez les hommes.

## Tests d'hypothèses

<!--% Dans cette partie, réalisez plusieurs tests d'hypothèses pour répondre à des questions en relation avec votre but. N'hésitez pas à employer les indices que vous avez calculés ci-dessus, ainsi que les variables de départ. Effectuez et interprétez au moins deux tests d'hypothèses pour chaque type ci-dessous. Répartissez le travail entre les étudiants : à chaque fois deux étudiants réalisent les deux tests et les deux autres les interprètent (les commits doivent bien montrer qui a fait quoi). -->

<!--# Chaque test d'hypothèse doit être correctement employé. Vous devez indiquer, pour chaque test, l'hypothèse nulle et l'hypothèse alternative. Vous devez vérifier les conditions d'application du test d'hypothèse. Vous le réalisez, et ensuite vous l'interprétez du point de vue statistique d'abord et biologique ensuite. -->

### Test de Chi^2^ 1

<!--% Graphique ou tableau présentant les données par rapport au test à réaliser. -->

```{r plot_chi2_1}
biometry$tranche_age <- cut(
  biometry$age,
  breaks = c(0, 18, 24, 34, 44, 54, 64, 74, 100),
  labels = c("0-18", "18-24", "25-34", "35-44", "45-54", "55-64", "65-74", "75-100"),
  right = FALSE,
  include.lowest = TRUE)

biometry_Pi_AP <- biometry %>%
  group_by(tranche_age) %>%
  summarise(poids_ideal_moyen = mean(poids_ideal, na.rm = TRUE),
    activite_physique_moyenne = mean(activite_physique, na.rm = TRUE),
       "Nombre de personnes" = n()) %>%
  arrange(tranche_age)
  
tabularise(biometry_Pi_AP)
```

<!--% Hypothèse nulle et alternative -->

-   Ho : indépendance du poids idéal et de l'activité physique

-   H1 : dépendance du poids idéal et de l'activité physique

<!--% Vérification des conditions d'application -->

```{r test_chi2_1}
biometry$cat_poids <- cut(
  biometry$poids_ideal,
  breaks = quantile(biometry$poids_ideal, probs = seq(0, 1, 0.25), na.rm = TRUE),
  include.lowest = TRUE,
  labels = c("Bas", "Moyen-", "Moyen+", "Haut")
)

biometry$cat_AP <- cut(
  biometry$activite_physique,
  breaks = quantile(biometry$activite_physique, probs = seq(0, 1, 0.25), na.rm = TRUE),
  include.lowest = TRUE,
  labels = c("Faible", "Modérée-", "Modérée+", "Élevée")
)

tab_poids_ideal_x_activite_physique <- table(biometry$cat_poids, biometry$cat_AP)

chisq.test(tab_poids_ideal_x_activite_physique)
```

<!--% Interprétation statistique et biologique -->

-   Nous tentons ici de voir si un lien existe entre activité physique et poids "idéal". Pour cela, nous avons effectué différentes catégories dans chacune des variables afin d'avoir des variables facteurs à analyser.

-   Avec notre test Chi carré d'indépendance, nous observons une valeur p inférieure au seuil alpha de 5% (0.01833). Nous pouvons donc dire que nous rejetons H0.

-   Par conséquent, il y a bien une dépendance entre l'activité physique et le poids "idéale" des individus. (x-squared = 19.933 , df = 9, p-value = 0.01833)

### Test de Chi^2^ 2

<!--% Graphique ou tableau présentant les données par rapport au test à réaliser. -->

```{r plot_chi2_2}
biometry_H<-smutate(biometry_H,biometry_H$imc <- biometry_H$masse_corr / ((biometry_H$taille/100) ^ 2))
biometry_H<-smutate(biometry_H, imc_levels = case_when(
  imc<18.5 ~ "sous-poids",
  imc>=18.5 & imc< 25 ~ "poids normal",
  imc>=25 & imc<30~"surpoids",
  imc>=30~"obesité"
))
biometry_F<-smutate(biometry_F,
  biometry_F$imc <- biometry_F$masse_corr /((biometry_F$taille/100) ^ 2))
biometry_F<-smutate(biometry_F, imc_levels = case_when(
  imc<18.5 ~ "sous-poids",
  imc>=18.5 & imc< 25 ~ "poids normal",
  imc>=25 & imc<30~"surpoids",
  imc>=30~"obesité"
))
table_F<-table(IMC_F=biometry_F$imc_levels,rth_Femme=biometry_F$rth_levels)
tabularise(table_F)
table_H<-table(IMC_H=biometry_H$imc_levels,rth_Homme=biometry_H$rth_levels)
tabularise(table_H)



```

<!--% Hypothèse nulle et alternative -->

-   Ho : indépendance de l'IMC et du rth

-   H1 : dépendance de l'IMC et du rth

<!--% Vérification des conditions d'application -->

```{r test_chi2_2}
chisq.test(table_H)
chisq.test(table_F)
```

<!--% Interprétation statistique et biologique -->

Nous pouvons rejeter H0 au seuil alpha de 5% pour les femmes (x\^2 = 12.147, df = 3, p = 0.006897) et les hommes (x\^2=15.7, df = 3, p = 0.001307), cela signifie que le rth est dépendant des catégories de l'imc

<!--# Travaillez jusqu'ici pour le module 7. -->

### Test t de Student 1

<!--% Graphique ou tableau présentant les données par rapport au test à réaliser. -->

```{r plot_t_1}
chart(biometry, imc ~ cortisone)
geom_boxplot()

biometry %>.%
  group_by(., cortisone) %>.% 
  summarise(.,
    mean = mean(imc, na.rm = TRUE),
    var  = var(imc, na.rm = TRUE),
    n = n()) -> imc/cortisone_tab

imc/cortisone_tab
```

<!-- Hypothèse nulle et alternative -->

-   $$H_0 : mean(imc_N) - mean(imc_O) = 0 $$

-   $$H_1 : mean(imc_N) - mean(imc_O) ≠ 0 $$ <!-- Vérification des conditions d'application -->

```{r test_t_1}
t.test(data = biometry, imc ~ cortisone,
  alternative = "two.sided", conf.level = 0.95, var.equal = FALSE)
```

<!-- Interprétation statistique et biologique -->

-   Nous tentons ici de savoir si il y a une différence significative d'IMC entre les personnes prenant de la cortisone et les personnes n'en prenant pas.

-   Pour cela, nous réalisons un test de Welch bilatéral.

-   Nous voyons dans nos résultats que la valeur de p est supérieure au seuil alpha de 5%. Nous ne rejetons donc pas H0. Par conséquent, nous pouvons supposer qu'il n'y a pas de différence significative d'IMC entre les personnes prenant de la cortisone et les personnes n'en prenant pas. (t = -1.0572, df =4.2737, p-value = 0.3465)

-   Cependant, peu d'observations ont été effectuées sur des personnes consommant de la cortisone. Par conséquent il est possible que notre test soit faussé.

### Test t de Student 2

<!--% Graphique ou tableau présentant les données par rapport au test à réaliser. -->

```{r plot_t_2}
chart(biometry, imc ~ genre) +
  geom_boxplot()

biometry %>.%
  group_by(., genre) %>.% 
  summarise(.,
    mean = mean(imc, na.rm = TRUE),
    var  = var(imc, na.rm = TRUE),
    n = n()) -> imc_tab 

imc_tab
```

<!--% Hypothèse nulle et alternative -->

-   H0 : mean(imc_F) - mean(imc_H) = 0

-   H1 : mean(imc_F) - mean(imc_H) /= 0

<!--% Vérification des conditions d'application -->

```{r test_t_2}
t.test(data = biometry, imc ~ genre,
  alternative = "two.sided", conf.level = 0.95, var.equal = FALSE)
```

<!--% Interprétation statistique et biologique -->

nous ne rejetons pas H_0, nous pourrons dire nous ne pouvons pas conclure que l'imc diffère de manière significative en fonction du sexe au seuil α de 5% (test t bilatéral, t = 0.33263, ddl = 140.04, valeur p = 0.7377)

<!--# Travaillez jusqu'ici pour le module 8. Commencez à travailler sur le rapport (intro, mat&met). -->

### ANOVA à un facteur 1

<!--% Graphique ou tableau présentant les données par rapport au test à réaliser. -->

```{r plot_anova1_1}
chart(data = biometry, fast_food ~ age_rec) +
  geom_violin() +
  geom_jitter(width = 0.05, alpha = 0.5) +
  stat_summary(geom = "point", fun = "mean", color = "blue", size = 3)
```

<!--% Hypothèse nulle et alternative -->

-   $$H_0 : µ([18, 40]) = µ([40, 60]) = µ([60, 80]) = µ(NA) $$

-   $$H_1 : \exists(i, j)\ tel\ que\ µ_i≠µ_j$$

<!--% Vérification des conditions d'application -->

```{r test_anova1_1}
	
bartlett.test(data = biometry, fast_food ~ age_rec)

biometry_anova_age_rec <- lm(data = biometry, fast_food ~ age_rec)
anova(biometry_anova_age_rec) %>.%
  tabularise(.)
```

<!--% Interprétation statistique et biologique -->

-   Au seuil alpha 5%, nous rejetons H_0 donc il y a une différence significative entre les différents groupe d'age.

-   Le test de bartlett nous montre qu'il y a homoscédasticité donc le test ANOVA répond à cette condition d'application.

-   Le graphique indique que la consommation de fast-food diminue avec l'âge : elle est la plus élevée chez les individus âgés de 18 à 40 ans, diminue chez ceux de 40 à 60 ans, et est la plus faible chez les personnes âgées de 60 à 80 ans.

### ANOVA à un facteur 2

<!--% Graphique ou tableau présentant les données par rapport au test à réaliser. -->

```{r plot_anova1_2}
chart(data = biometry, masse_corr ~ alimentation) +
  geom_violin() +
  geom_jitter(width = 0.05, alpha = 0.5) +
  stat_summary(geom = "point", fun = "mean", color = "red", size = 3)
```

<!--% Hypothèse nulle et alternative -->

-   $$H_0 : µ(omnivore) = µ(végétarien) = µ(carnivore) $$
-   $$H_1 : \exists(i, j)\ tel\ que\ µ_i≠µ_j$$

```{r anova2_1}
anova(biometry_anova_massali <-lm(data = biometry, masse_corr ~ alimentation)) |>tabularise()


```

<!--% Vérification des conditions d'application -->

<!--% Hypothèse nulle et alternative -->

-   $$H_0 : var(omnivore) = var(végétarien) = var(carnivore) (homoscédasticité) $$
-   $$H_1 : \exists(i, j)\ tel\ que\ var_i≠var_j (hétéroscédasticité)$$

```{r bartlett_test_anova1_2}
bartlett.test(data=biometry, masse_corr ~ alimentation)
```

<!--% Interprétation statistique et biologique -->

Si on regarde le test ANOVA, la valeur de P est inférieure à celle de alpha, on rejette donc H_0 au seuil de alpha 5% : les moyennes des 3 groupes ne diffèrent pas de façon significative (ANOVA, ddl = 2, P = 0.371). Dans un second temps si l'on regarde le test de Bartlett, on voit qu'il n'y a pas homoscédasticité (au moins une varience diffère des autres) ce qui signifie que le test ANOVA ne sera pas concluant.

<!--# Travaillez jusqu'ici pour le module 9. Commencez à rédiger la partie résultats avec la description des données. -->

### ANOVA à deux facteurs 1

<!--% Graphique ou tableau présentant les données par rapport au test à réaliser. -->

```{r plot_anova2_1}
biometry %>.%
  smutate(., masse_grasse = masse_corr - lbm , 
    bmi = masse_corr/(taille/100)^2,bmi_cat = case_when(
  bmi < 18.5 ~ "underweight",
  bmi >= 18.5 & bmi < 25 ~ "normal weight",
  bmi >= 25 & bmi < 30 ~ "overweight",
  bmi >= 30 ~ "obese"),
     bmi_cat = factor(bmi_cat,
                 levels = c("underweight", "normal weight", "overweight", "obese"),
                 ordered = TRUE) ) %>.%
  sselect(., masse_grasse, lbm , masse_corr, genre,bmi_cat) ->graisse
  sgroup_by(graisse,bmi_cat, genre )%>.%
  ssummarise(., 
    mean_graisse = fmean(masse_grasse),
    var = fvar(masse_grasse),
    n = fn(masse_grasse)
    )-> graisse_mass
tabularise(graisse_mass)
    
```

<!--% Hypothèse nulle et alternative -->

-   $$H_0 : Il \ n'y \ a \ pas \ d'effet \ significatif \ du \ bmi \ et \ du \ genre \ sur \ la \ masse \ grasse $$ $$H_1 : Il \ y \ a \ un \ effet \ significatif \ du \ bmi \ et \ du \ genre \ sur \ la \ masse \ grasse $$

<!--% Vérification des conditions d'application -->

```{r test_anova2_1}
masse_grasse_anova <- lm(data =graisse , masse_grasse ~ bmi_cat * genre)
anova(masse_grasse_anova) %>.%
  tabularise(.)

```

<!--% Interprétation statistique et biologique -->

-   Il y a un effet significatif au seuil alpha de 5% du bmi sur la masse grasse (ddl = 3, Fobs = 237.64, p-value = 2\*10\^-16)

-   Il y a un effet significatif au seuil alpha de 5% du genre sur la masse grasse (ddl = 1, Fobs = 6.30, p-value = 1.33\*10\^-2)

-   Il n'y a pas d'interaction au seuil alpha de 5% entre le genre et le bmi (ddl = 3, Fobs = 1.44, p-value = 2.33\*10\^-1)

+-----------------------------+
| ### ANOVA à deux facteurs 2 |
+-----------------------------+

<!--% Graphique ou tableau présentant les données par rapport au test à réaliser. -->

```{r plot_anova2_2}
#graphique d'intéraction 
sgroup_by(biometry, intolerance_lactose, intolerance_gluten)%>.%
  ssummarise(., masse_corr_groups = mean(masse_corr)) %>.%
  chart(data = ., masse_corr_groups ~ intolerance_lactose %col=% intolerance_gluten %group=% intolerance_gluten ) +
  geom_line() +
  geom_point()
```

<!--% Hypothèse nulle et alternative -->

-   $$H_0 : Il \ n'y \ a \ pas \ d'effet \ significatif \ du \ type \ d'intolérance \ sur \ la \ masse $$

-   $$H_1 : Il \ y \ a \ un \ effet \ significatif \ du \ type \ d'intolérance \ sur \ la \ masse $$

<!--% Vérification des conditions d'application -->

```{r test_anova2_2}
anova(anova_lactose_gluten<-lm(data=biometry, masse_corr ~ intolerance_lactose*intolerance_gluten))
```

<!--% Interprétation statistique et biologique -->

Dans notre cas, nous pouvons dire avec un seuil\
α de 5% que nous ne pouvons pas rejeter H_0 dans les trois cas (p \> α)

### Discussion et conclusion

<!--% Reprenez ci-dessous sous forme d'éléments de listes brefs les résultats les plus importants que vous retirez de votre analyse. Ils doivent vous guider pour décider quels tests (les plus intéressants) vous allez conserver dans le rapport. -->

-   Nous ne remarquons aucun effet de la consommation de sucre sur le poids en moyenne mais nous remarquons que tous les individus obèse consomment souvent du sucre.

-   La majorité des individus se trouvent dans les catégories d'IMC poids normal et surpoids et au niveau des extrêmes il y a plus d'individus obèse que d'individus en sous-poids. Nous constatons aussi que l'IMC ne diffèrent pas entre homme et femme.

-   L'indice rth nous permet de déterminer la hausse de risque d'être en surpoids. l'indice rth est différent entre homme et femme. Les femmes ont un plus haut risque d'obésité que les hommes.

-   Notre étude comprend plus d'individus de 18-40 ans, moins d'individus de 40-60 ans et le nombre d'individus entre 60-80 ans est le plus faible. Il y aussi plus de femmes que d'hommes qui ont participé a cette étude.Nous constatons aussi qu'il n'y a pas vraiment de différence entre le poids myen des différentes catégories d'age.

-   Le poids idéal des hommes et plus élevés que les femmes, ceci s'explique par la différence de taille.

<!--# Important : ce document doit compiler SANS ERREURS avec le bouton 'Rendu' sinon le travail sera sanctionné lourdement. La compilation du document Quarto est maintenant considérée comme acquise. -->

# Référence

<!--% N'indiquez rien ci-dessous. Quarto se chargera de rajouter vos références bibliographiques automatiquement. -->
